【裁判字號】    90,判,141
【裁判日期】    900111
【裁判案由】    發明專利申請
【裁判全文】
最  高  行  政  法  院  判  決                      九十年度判字第一四一號
    原      告  法商．威卓泰斯法國公司
    代  表  人  丙○○○○
    訴訟代理人  甲○○  律師
                乙○○
    被      告  經濟部智慧財產局
    代  表  人  陳明邦
右當事人間因發明專利申請事件，原告不服行政院中華民國八十八年五月十日台八八
訴字第一八○五三號再訴願決定，提起行政訴訟。本院判決如左：
    主  文
原告之訴駁回。
訴訟費用由原告負擔。
    事  實
緣原告於民國八十五年一月十二日以其「用於強化有機物料之上膠玻璃線」主要係用
於處理玻璃纖維之表面處理劑之成分與配方比例；經上膠組成物處理後之玻璃線，特
別適合供強化熱塑性聚酯，如聚鈦酸伸丁酯或對鈦酸伸乙酯；組成物包括烷聚縮水甘
油醚、耦合劑和粘著膜形成劑等情，向被告申請發明專利。案經被告編為第0000
0000號審查，不予專利。原告修正專利說明書，申經再審查結果，仍不予專利，
發給八十七年七月三日台專（柒）○五○五五字第一二二○六九號專利再審查審定書
。原告不服，依法提起訴願、再訴願，遞遭決定駁回，遂循序提起本件行政訴訟。茲
摘兩造訴辯意旨如次：
原告起訴意旨及補充理由略謂：一、專利法第二十條第一項後段各款所規定之發明新
穎性要件，其判定發明有無符合新穎性要件，係以發明申請前有無相同技術已公開之
情事為斷。又上述之所謂相同技術，係指其技術內容與申請專利之發明在實質上完全
相同而言。因此，在發明申請前已公開之技術，如與該發明之技術內容在實質上有差
異時，該發明即具有新穎性。至於其差異程度之大小，是否會影響該發明獲准專利，
則應由第二十條第二項所規定之進步性要件來判斷，而非新穎性問題。如該發明與申
請前已公開之技術間的差異，係為熟習該項已公開之技術者所能輕易思及而用來完成
該發明時，該發明即不具進步性。由此可知，新穎性與進步性之判斷，實有其各別的
情事界限，而不容許混淆不清。二、原處分及一再訴願決定在審查觀念上發生矛盾現
象：查原告指明原處分及一再訴願決定在審查觀念上發生矛盾現象之情形，乃在避免
影響法院判決之正確性。因為原處分及一再訴願決定，一方面認定本案與引證案之「
技術思想並無差異」、技術特徵、功效及發明對象相同，另一方面又要論結本案為熟
習該引證案之技術者所能輕易思及而完成不具進步性之情形下，則真正在判斷本案是
否具有進步性時，自極易受「後見之明」的主觀影響，反而會忘記考慮其他足以正確
判斷進步性之客觀因素，例如：如果本案真的為熟習該引證案之技術者所能輕易思及
而完成者，則在引證案公開日迄本案申請日相隔之十年中，為何沒有人發明本案之發
明等之各種客觀因素是。因此，懇請大院務必糾正此種審查觀念上互相矛盾之現象。
並論述於后：(一)原處分在審查觀念上發生矛盾現象：查原處分論結本案不具進步性之
理由中，謂本案與引證案之「技術思想並無差異」，即不難明瞭與其論結本案不具進
步性，在審查觀念上發生了矛盾現象。按專利法第十九條明文定義「發明為技術思想
之創作」。因此，一個發明與他發明之技術思想如果相同時，則該兩個發明即為相同
之創作，亦即該兩個發明即為相同之發明。如今原處分既然謂本案與引證案之「技術
思想並無差異」，亦即認定本案與引證案之技術思想相同，即是認定本案與引證案為
相同之發明。而兩個發明相同，參諸原告在前面之說明，可知其乃是發明不具新穎性
問題，而非不具進步性問題。因此，原處分一方面謂本案與引證案之「技術思想並無
差異」，另一方面則論結本案不具進步性，顯示其在審查觀念上發生了矛盾現象。然
實際上，從原處分之核駁理由中，即可知被告當時亦認定本案與引證案之間有差異，
非完全相同之發明，並明理由如下：1.原處分既承認本案與引證案所用之（Ａ）「
含環氧乙烷之縮水甘油醚」與引證案不儘相同；另（Ｂ）「偶合劑」及（Ｃ）「薄膜
形成劑」組成份與引證案亦無太大差異（按無太大差異即非完全相同），以及配方比
例不同。則本案與引證案顯然並非為完全相同的發明。2.又原處分指稱：「本案與引
證案之主要反應機構『環氧乙烷環』，係完全相同」而可用來證明本案運用有引證案
之技術或知識，但其在核駁理由中，亦謂本案與引證案之「他主鍵化學元素不同」，
此適足以證明本案與引證案並非為完全相同之發明。須知，在專利法第二十九條即規
定有利用他人發明之主要技術內容所完成之再發明得申請發明專利，以宣示該再發明
雖有利用他人發明之主要技術內容，但該再發明與被利用之發明仍為不相同之發明，
所以該再發明仍得申請發明專利。如今，本案只不過是被認為運用有引證案之主要反
應機構「環氧乙烷環」，而且尚有「他主鏈化學元素不同」之下，豈能如此就認定本
案與引證案為相同之發明。更何況從專利法第二十條第二項規定，並非單純規定運用
申請前既有之技術或知識，即不得依專利法申請取得發明專利，而是規定運用申請前
既有之技術或知識所完成之發明，如為熟習該項技術者所能輕易完成時，雖無前項（
即：雖無前項不具新穎性）之情事，仍不得依專利法申請取得發明專利。顯然表明了
運用申請前既有之發明的技術或知識所完成之發明，與該被運用之發明並非為相同之
發明，否則如果是相同的發明，則應規定為「抄襲」，而非為「運用」，並且結論應
是不具新穎性，而非不具進步性。3.再者，本案之組成物包括（Ａ）至少一「烷聚縮
水甘油醚」，（Ｂ）至少一「偶合劑」及（Ｃ）至少一「粘著膜形成劑」。所謂組成
物，係指「兩種或兩種以上之元素或化合物，以特定組成含量（特定組成含量比例）
，利用物理方法製成而呈均質狀態者。」所以，一個組成物與另一個組成物之間，如
果其組成成份，含量比例（即原處分所謂「配方比例」）不是完全相同的話，那是兩
個互相不同之組成物，而不是兩個相同之組成物，也就是說，那是兩個不同的組成物
發明。因此，被告既然承認本案中所用之（Ａ）「含環氧乙烷之縮水甘油醚」與初審
引證案不儘相同；另（Ｂ）「偶合劑」及（Ｃ）「薄膜形成劑」組成份與引證案亦無
太大差異（按無太大差異即非完全相同），配方比例不同，則本案與引證案應為二個
不同的發明。由上述之說明，當不難知悉原處分一方面承認本案與引證案之技術內容
並非完全相同，而論結本案不具進步性，另一方面又認定本案與引證案之「技術思想
並無差異（即兩者為相同之發明）」，顯然在審查的觀念上發生了矛盾現象。(二)一再
訴願決定在審查觀念上發生矛盾現象：依一再訴願決定論結本案不具進步性之理由觀
之：顯然一再訴願決定係認定引證案之技術特徵、功效及發明對象，皆與本案相同，
則引證案與本案乃為相同之發明，依法應認定本案在申請前已見於刊物或已公開使用
，違反專利法第二十條第一項第一款之新穎性規定才是。然而事實上，一再訴願決定
卻均認定本案違反專利法第二十條第二項：「發明係運用申請前既有之技術或知識，
而為熟習該項技術者所能輕易完成時，雖無前項（即：雖無前項不具新穎性）之情事
，仍不得依專利法申請取得發明專利。」之進步性規定。此造成審查觀念發生矛盾現
象。三、本案並非為熟習該引證案之技術者所能輕易思及而完成者，確實具有進步性
。其理由如下：(一)可證明本案絕非為熟習該引證案之技術者所能輕易思及而完成具有
進步性之最簡單易知，且最客觀之事實，乃是從引證案公開之年份為一九八六年（民
國七十五年），迄本案申請日之年份為一九九六年（民國八十五年），兩者相隔有十
年之久，在這十年中，從來就不見有技術者申請本案發明之事實。在如此長久之時日
內，如果本案之發明確為熟習該引證案之技術者能輕易思及者，依理本案之發明早已
為熟習該引證案之技術者所發明而被公開，又何能留待本案來申請專利呢？可見本案
之發明並非如被告所說為熟習該引證案之技術者所能輕易思及而完成者，可以確認本
案具有進步性。假如被告仍堅持本案之發明為熟習該引證案之技術者所能輕易思及而
完成者，則請大院諭知被告提出自引證案於一九八六年（民國七十五年）公開起，迄
本案於一九九六年（民國八十五）提出申請止，在這相隔之十年中，為何本案發明沒
有被熟習該項技術者發明公開之合理事實及理由，以供大院裁決，如果被告無法提出
合理之事實及理由，則請大院認定本案之發明非為熟習該引證案之技術者所能輕易思
及而完成，具有進步性，而惠予判決如訴之聲請。(二)另一可證明本案絕非為熟習該引
證案之技術者所能輕易思及而完成具有進步性的事實，則為被告及一再訴願決定迄今
為止尚未能真正瞭解本案與引證案之技術特徵、功效及發明對象不相同，而仍然誤認
本案與引證案之技術特徵、功效及發明對象相同。因為如果本案真的為熟習該引證案
之技術者所能輕易思及而完成者，則被告及一再訴願機關應該早已能認清本案與引證
案之技術特徵、功效及發明對象皆不相同才是，如此也才可以解除其在審查觀念上一
方面認定本案與引證案為相同之發明，另一方面在認定本案不符發明要件時，又論結
本案不具進步性之矛盾現象。但事實上卻不然。迄至再訴願決定為止，被告及一再訴
願機關等仍陷於審查觀念矛盾中。由此可見本案絕非為熟習該引證案之技術者所能輕
易思及而完成具有進步性。茲將本案在技術、功效及發明對象上，仍為被告及一再訴
願機關所未能明瞭而誤解之處，說明如下：1.本案乃揭示一種經一上膠組成物所塗覆
之玻璃線，其中該上膠組成物包含：（Ａ）至少一「烷聚縮水甘油醚」，（Ｂ）至少
一「偶合劑」和（Ｃ）至少一「粘著膜形成劑」。而於本案中文說明書中則清楚地述
明：「本發明之上膠組成物的烷聚縮水甘油醚扮演一種欲被強化之有機材料有關之交
聯劑的角色，且／或在由該線和該材料產製複合物期間，扮演強化玻璃線和材料間之
粘性偶合輔助劑的角色，並因此使所得之複合物的機械性被改良」。在此要特別陳明
的是，本案申請專利範圍第１項所界定之「烷聚縮水甘油醚（即 C(R1)(R2)(R3)(R4)
」係具有至少兩個-O-CH -CH-CH之烷聚縮水甘油醚基團（即申請專利範圍第１項之Ｘ
基團），該「烷聚縮水甘油醚」除了縮水甘油醚基團外，僅由碳和氫組成。因此，本
案所用之「烷聚縮水甘油醚」與引證案所用之「環氧化合物」截然不同。兩者之差異
如下：(1)本案烷聚縮水甘油醚係單體形式，引證案所用之一環氧化合物卻為聚合物，
其中單體與聚合物在尺寸上、狀態上（未經聚合＼經聚合）及反應性上均截然不同。
(2)本案烷聚縮水甘油醚係作為交聯劑或偶合輔劑，而引證案環氧聚合物係為膜形成聚
合物，由此知本案烷聚縮水甘油醚與引證案環氧聚合物之用途亦不同。(3)為證實本案
烷聚縮水甘油醚與引證案環氧聚合物在性質及作用上均截然不同，原告進一步附上此
行專家 Mr. Patrick Moireau之宣誓書，以資證明。(4)本案烷聚縮水甘油醚係具有至
少兩個縮水甘油醚基團及除了縮水甘油醚基團外僅由碳和氫組成，引證案並未揭示具
有上述特徵之本案烷聚縮水甘油醚。此外，引證案實例中較佳環氧聚合物與本案烷聚
縮水甘油醚截然不同，因為引證案實例所用之環氧聚合物為環氧聚胺基甲酸酯共聚物
，而該環氧聚胺基甲酸酯共聚物除了縮水甘油醚基團外並非僅由碳和氫組成（例如另
外含有氮），而包含氮元素之基團則可能與縮水甘油醚基團反應。再者，環氧聚合物
事實上為聚醚，以表氯醇與雙酚Ａ（二醇化合物）之如下反應可知，
換言之，環氧聚合物除了包含縮水甘油醚之端基外，主要是由醚基組成，也是環氧聚
合物除了縮水甘油醚基團外，並非只由碳和氫所組成，亦包含氧（即醚基中之氧），
而包含氧元素之基團可能與縮水甘油醚基團反應，由此可知，引證案中環氧聚合物與
本案烷聚縮水甘油醚截然不同。由上述之說明可知，再訴願機關引用訴願決定書中之
說法，而於其再訴願決定書謂：「引證案確有界定其採用之環氧化合物為具有多於一
個縮水甘油醚基團，且亦揭示其採用之環氧化合物可為由丙三醇等多酵化合物與鹵化
縮水甘油反應所得之衍生物，引證案確已涵蓋本案所指除縮水甘油醚基團外，僅由碳
和氫構成；縮水甘油醚基團並非簡單的環氨乙烷環，而是-O-CH - 與環氧基團偶合之
更複雜的基團，本案技術特徵已為引證案揭露，並無技術創新之處」乙節之說法，完
全不正確。四、關於丙三醇與表氯醇或乙二醇與表氯醇之反應問題。須知丙三醇與表
氯醇或乙二醇與表氯醇雖然可能反應製得本案烷聚縮水甘油醚之單體化合物，但亦可
能反應製得環氧聚合物。況且引證案之申請專利範圍第１項，已清楚界定所用環氧化
合物均為「聚合物形式」，而非為單體形式，與本案之烷聚縮水甘油醚為單體形式者
不同。且引證案之環氧化合物係用作膜形成聚合物，而本案之烷聚縮水甘油醚係作為
交聯劑或偶合補劑，顯見本案之技術特徵實未見於引證案，兩者之發明對象為不相同
之對象。另外，如前面所述，單體與聚合物在尺寸、狀態（未經聚合＼經聚合）及反
應性上均截然不同。因此，有關再訴願決定援用訴願機關之再訴願答辯書所說之「引
證案已界定其採用之環氧化合物為具有多於一個縮水甘油醚基團，且揭示其採用之環
氧化合物可為如乙二醇、丙三醇等多醇化合物與如表氯醇之表鹵醇反應所得之衍生物
（如其專利說明書第二欄第四段所述），其涵括本案所指除縮水甘油醚基團外，僅由
碳和氫構成之結構；若以丙三醇與表氯醇反應，可得 CH2X-CHX-CH2X（其中Ｘ代表縮
水甘油醚基團），即與本案所指結構通式C(R1)R2(R3)(R4)相符（此處R1=CH2X,R2=X,
R3=CH2X, R4=H）；若以乙二醇與表氯醇反應，可得CH2X-CH2X，相當於本案所指結構
通式 C(R1)(R2)(R3)(R4)中之R1=CH2X,R2=X,R3=H,R4=H；本案之技術特徵確早見於引
證案，並無技術創新之處」乙節之說法，亦不正確。五、有關本案具有增進功效方面
，則可從本中文說明書比較表獲得瞭解。在此比較表中，係將本案組成物所製得之複
合物（實例１及實例２）與不含本案烷聚縮水甘油醚之縮成物（包含引證案）所製得
之複合物（即「參考實例」）加以比較。由此表可看出，相較於不含本案烷聚縮水甘
油醚之組成物所製得複合物，本案含有烷聚縮水甘油醚之組成物所製得複合物，確具
有優異機械性，特別是「衝擊強度」，依被告八十三年十月發布之現行專利審查基準
規定，本案相較習知技藝確可改善以往問題點或困難點，自可謂具「顯然之進步」，
而符合發明進步性之要求。六、另對被告於八十八年十一月二日提出之答辯書補述理
由如后：(一)、查被告之答辯內容，全牽就其誤認引證案所用之環氧化合物與本案之（
Ａ）含環氧乙烷之縮水甘油醚為同一化合物的錯誤之觀點上。因此只要辨明兩者非為
同一化合物，再加上被告亦實認本案之（Ｂ）及（Ｃ）組成份與引證案並非完全相同
之化合物，即可瞭然被告所為之答辯內容皆非可採。(二)、本案之烷聚縮水甘油醚與引
證案（即美國專利第0000000號）之環氧聚合物確為截然不同之化合物。引證
案所用之環氧樹脂為具有環氧當量重量約一七○至約九○○，習知該項技藝者均知，
此係指引證案所用環氧樹脂之分子量相對於其環氧基數目之比值在一七○至九○○之
範圍。本案所用之烷聚縮水甘油醚（即 C(R1)(R2)(R3)(R4)之二較佳具體實例，分別
為三羥甲基丙烷三縮水甘油醚及三羥甲基乙烷三縮水甘油醚。其中三羥甲基丙烷三縮
水甘油醚之環氧當量重量為100.6（即302/3），三羥甲基乙烷三縮水甘油醚之環氧當
量重量為96（即 288/3）。因此基於本案烷聚縮水甘油醚之環氧當量重量與引證案所
揭示之一七○至九○○之範圍相距甚遠，即可知本案所用之烷聚縮水甘油醚與引證案
所用之環氧聚合物截然不同，兩者絕非為同一化合物。(三)、被告在其答辯最後結論，
既然承認本案之（Ｂ）及（Ｃ）組成份與引證案之其他成份並非完全相同之化合物，
則本案之組成物之（Ａ）、（Ｂ）及（Ｃ）三種成份既然與引證案全然不相同，基於
不同成份之組成所得之化學反應效果不同，當然為化學領域之不變現象，故誠如被告
所言得到不同之效果，乃理所當然，但重點是在如何知道應用不同之化學組成份，以
得到不同的效果，而非在於不同之化學組成份必然理所當然得到不同效果。如果不知
道如何應用不同之組成份，又何來理所當然可得到不同的效果呢？綜上所陳，可知本
案並未違反專利法第二十條第二項規定，依法應准予本案專利，並為此請求判決撤銷
原處分及一再訴願決定等語。
被告答辯意旨略謂：一、本案之特徵，如該專利申請範圍所述，主要係用來處理玻璃
纖維之表面處理劑之成份與配方比例，其詳細組成物包括（Ａ）含環氧乙烷之縮水甘
油醚；（Ｂ）耦合劑；（Ｃ）薄膜形成劑。然此三種成份，事實上初審審定書所提及
之美國專利第0000000號已有揭示，然本案申請人於再審查申復書內容、訴願
理由書及本行政訴訟起訴狀內提及其所用之（Ａ）含環氧乙烷之縮水甘油醚與引證案
不僅相同等理由，經再審慎檢核，其行政訴訟無理由，應不准予發明專利，理由如下
：(一)起訴狀提及本案之烷聚縮水甘油醚係單體形式，而引證案所用之環氧化合物卻為
聚合物。事實上並不正確因為烷聚縮水甘油醚亦為一聚合物，因其係由烷類聚縮合而
成，並非單體。又其烷聚縮水甘油醚係作為交聯劑或偶合輔劑，而引證案之環氧化合
物係為膜形成聚合物，事實上，因二者之反應基團－環氧基團相同，其在組成份內所
扮演之角色，應屬相同，此點申請人所言，其用途不同，應不足以採信。(二)又原告主
張其所用之烷聚縮水甘油醚，係具有至少兩個縮水甘油醚基團及除了縮水甘油醚基團
外僅由碳和氫組成，而引證案其主鏈除了碳與氫外，尚含有氧與氮，可能與縮水甘油
醚基團反應，因此判斷二者，係為不同之化合物。然此點顯然係不了解化學反應所致
，依行政院決定書已舉出例證，證明二者係屬同一物，主鏈不儘相同，但並不影響其
反應，因主鏈並不會參與反應。且本案係為單體狀，而引證案則為聚合物。(三)另原告
述及本案因其配方之不同而造成其產品，具有優異機械性乙節，引證案說明書對其揭
示之玻璃纖維強化之熱塑性複合物之機械性質優於參考實例之事實，亦有明確描述，
本案所述之發明對象，引證案早有揭示，本案不具進步性。二、據上論結，本案技術
思想與引證案並無差異，而其他（Ｂ）及（Ｃ）組成份與引證案亦無太大差異，僅係
配方比例之變化，不同配方比例，得到不同之效果，乃理所當然，本案係運用先前既
有之技術或知識，而為熟習該項技術者所能輕易完成者，不具進步性。綜上所述，被
告原處分並無違法，敬請駁回原告之訴等語。
    理  由
按稱發明者，謂利用自然法則之技術思想之高度創作，為專利法第十九條所規定。又
同法第二十條第二項復規定，發明係運用申請前既有之技術或知識，而為熟習該項技
術者所能輕易完成時，雖無同條第一項所列情事，仍不得申請取得發明專利。本件原
告於民國八十五年一月十二日以其「用於強化有機物料之上膠玻璃線」主要係用於處
理玻璃纖維之表面處理劑之成分與配方比例；經上膠組成物處理後之玻璃線，特別適
合供強化熱塑性聚酯，如聚鈦酸伸丁酯或對鈦酸伸乙酯；組成物包括烷聚縮水甘油醚
、耦合劑和粘著膜形成劑等情，向被告申請發明專利。案經被告編為第000000
00號審查，不予專利。原告修正專利說明書，申經再審查結果，仍不予專利，發給
八十七年七月三日台專（柒）○五○五五字第一二二○六九號專利再審查審定書。原
告不服，提起訴願後，訴願決定機關為昭慎重，乃將本件原卷、申請卷及訴願理由書
等，送請國立中山大學化學系審查，其審查意見略謂：「訴願理由三中指稱：本案申
請專利範圍第一項所界定之烷聚縮水甘油醚係具有至少兩個縮水甘油醚基團，除了縮
水甘油醚基團外，僅由碳和氫構成；縮水甘油醚基團並非簡單的環氧乙烷環，而是-O
-C H -與環氧基團偶合之更複雜的基團；反觀引證案美國專利第0000000號並
未揭示具有至少兩個縮水甘油醚基團及除了縮水甘油醚基團外僅由碳和氫構成之烷聚
縮水甘油醚之重要技術特徵。惟經查美國專利第0000000號確有界定其採用之
環氧化合物為具有多於一個縮水甘油醚基團，且亦揭示其採用之環氧化合物可為由丙
三醇等多醇化合物與鹵化縮水甘油醚反應所得之衍生物，涵蓋了本案所指之「除了縮
水甘油醚基團外，僅由碳和氫構成；縮水甘油醚基團並非簡單的環氧乙烷環，而是-O
-C H -與環氧基團偶合之更複雜的基團」。訴願理由所述之技術特徵實已見諸於引證
案中，並無技術創新之處。訴願理由三中並指稱：引證案美國專利第0000000
號所揭示者為具有良好集成度、良好流動性、良好體積密度之玻璃纖維，而本案則係
揭示具有經改良機械性質（特別是衝擊強度）之複合物。惟經查美國專利第0000
000號所揭示者不僅為具有良好集成度、良好流動性、良好體積密度，且為適用於
強化熱塑性高分子材料並提供良好抗熱老化性質之玻璃纖維（參見該美國專利說明書
第一欄第三段與第四段）；此外，該美國專利說明書對於經其揭示之玻璃纖維強化之
熱塑性複合物之機械性質優於參考實例之事實亦有明確描述。訴願理由所述之發明對
象，引證案亦已有描述，難謂合乎發明專利之要件。綜上所述，本案確係運用先前既
有之技術或知識，而為熟知該項技術者所能輕易完成者，不具進步性。」原告仍有未
服，提起再訴願後，訴願決定機關乃將本件原卷、申請卷及再訴願理由書等送請原審
查機關作成再訴願答辯意見略謂：「一、本案【用於強化有機物料之上膠玻璃線】係
關於一種塗以上膠組成物之玻璃線，該組成物包括（Ａ）至少一烷聚縮水甘油醚，（
Ｂ）至少一偶合劑，和（Ｃ）至少一粘膜形成劑。其發明特徵為：其所界定之烷聚縮
水甘醚係具有至少兩個縮水甘油醚基團，且除縮水甘油醚基團外僅由碳和氫構成。二
、再訴願理由三中指稱：引證案美國專利第0000000號並未揭示具有至少兩個
縮水甘油醚基團及除了縮水甘油醚基團外僅由碳和氫構成之烷聚縮水甘油醚之重要技
術特徵。再訴願理由三中並指稱：(1)引證案揭示之所有環氧化合物均為聚合物，且引
證案並未揭示具有至少二個縮水甘油醚基團之烷類簡單單體；(2)引證案並未揭示或建
議使用具有至少二個縮水甘油醚基團及除縮水甘油醚基團外由碳和氫組成之烷聚縮水
甘油醚。三、惟經查引證案美國專利第0000000號確有界定其採用之環氧化合
物為「具有多於一個縮水甘油醚基團」，且亦揭示其採用之環氧化合物「可為如乙二
醇，丙三醇等多醇化合物與如表氯醇之表鹵醇反應所得之衍生物」，涵括了本案所指
「除了縮水甘油醚基團外，僅由碳和氫構成」之結構。舉例來說，以丙三醇與表氯醇
反應可得 CH X-CHX-CH X（其中Ｘ代表縮水甘油醚基團），即與申請案所指之結構通
式 (R1)(R2)(R 3)(R4)相符（此處 R =CH X,R =X,R =CH X,R =H）；以乙二醇與表氯
醇反應則可得CH X-CH X，相當於申請案所指結構通式C(R1)(R2)(R3)(R4)中之R=CHX,
R=X, R =H, R =H 。本案之技術特徵確已見諸於公開文獻中，並無技術創新之處。四
、綜上所述，本案之技術特徵係運用先前既有之技術或知識，而為熟知該項技術者所
能輕易完成者，不具進步性。本案原處分不予專利，並無違誤，訴願駁回之決定亦無
不妥。」有審查及答辯意見書附訴願卷可稽。此項審查及答辯意見，具有鑑定性質，
客觀公正，足堪採信。原告訴稱，本案所用之「烷聚縮水甘油醚」與引證案所用之「
環氧化合物」截然不同，本案之技術特徵未見於引證案，兩者之發明對象不同，本案
含有烷聚縮水甘油醚之組成物所製得複合物，確具有優異機械性，特別是「衝擊強度
」，相較於習知技藝可以改善以往問題或困難，自可謂具顯然之進步，而符合進步性
之要求云云，揆諸上開審查及答辯意見，並無足採。又本件原處分及一再訴願決定認
本案與引證案部分相同，其差異部分為熟習該項技術者所能輕易完成，不具進步性，
故依首開專利法第二十條第二項規定，不予專利，並無審查觀念上矛盾現象；至引證
案與本案提出之時間差距，與本案是否具有進步性無關，原告主張，被告應就此一時
間差距提出事實及理由，否則應為原告勝訴之判決云云，難謂有理由，均併予指明。
綜上所述，本件原處分核與首開法律規定並無不合，一再訴願決定遞予維持，亦無違
誤，均應予維持。原告起訴意旨，並無理由，應予駁回。
據上論結，本件原告之訴為無理由，爰依行政訴訟法施行法第二條、行政訴訟法第九
十八條第三項，判決如主文。
中    華    民    國     九十      年      一      月      十一       日
                    最 高 行 政 法 院  第 二 庭
                                審 判 長 法  官      陳  石  獅
                                         法  官      林  家  惠
                                         法  官      彭  鳳  至
                                         法  官      高  啟  燦
                                         法  官      黃  合  文
右  正  本  證  明  與  原  本  無  異
                                         法院書記官  王  福  瀛
中    華    民    國     九十      年      一      月      十五       日


司法院資訊處製作；財團法人民間司法改革基金會備份。
